ACORDAO-COMPLETO-2409591

ACÓRDÃO 1278/2022 ATA 6/2022 - PRIMEIRA CÂMARA

VISTOS, relatados e discutidos estes autos de que tratam de monitoramento do Acórdão 4287/2012-TCU-Primeira Câmara;
ACORDAM os Ministros do Tribunal de Contas da União, reunidos em sessão da Primeira Câmara, diante das razões expostas pelo Relator, em:
9.1. determinar à Gerência Regional de Administração do Ministério da Economia no Amazonas que, no prazo de quinze dias, apresente esclarecimentos acerca da pensão instituída em favor de Darclei Lopes de Paula, tanto em relação à parcela complementar de subsídio que compunha seus proventos quanto no que diz respeito aos motivos da exclusão definitiva do benefício em 30/9/2020;
9.2. determinar ao órgão de controle interno que, no prazo de trinta dias, encaminhe, via e-Pessoal, o ato de número 62273/2021 para apreciação pelo TCU, com o devido parecer e os esclarecimentos pertinentes;
9.3. nos termos da Questão de Ordem aprovada pelo Plenário do TCU em 8/6/2011, encaminhar as informações relativas à Ação Ordinária 2005.34.00.029814-4 ao Departamento de Assuntos Extrajudiciais da Advocacia-Geral da União e à Consultoria Jurídica deste Tribunal, para que adotem as providências judiciais cabíveis;
9.4. dar ciência desta deliberação à Gerência Regional de Administração do Ministério da Economia no Amazonas.

Monitoramento de acórdão que apreciou ato de pensão civil.

Primeira Câmara

3. Interessados/Responsáveis:
3.1. Interessado: Darclei Lopes de Paula (XXX.032.112-XX).

13.1. Ministros presentes: Walton Alencar Rodrigues (Presidente), Benjamin Zymler, Bruno Dantas (Relator) e Jorge Oliveira.
13.2. Ministros-Substitutos presentes: Augusto Sherman Cavalcanti e Weder de Oliveira.

BRUNO DANTAS

Cuidam os autos de ato de pensão civil emitido pela Gerência Regional de Administração do Ministério da Economia No Amazonas. Nesta etapa processual, a secretaria responsável pela análise da demanda realiza o monitoramento das determinações contidas no Acórdão 4287/2012-TCU-Primeira Câmara, nos termos da seguinte instrução (peça 26) , que contou com o apoio do Ministério Público junto ao TCU (peça 28) :
"INTRODUÇÃO
1.	Trata-se de monitoramento do Acórdão 4287/2012-TCU-Primeira Câmara, proferido na Sessão de 31/7/2012, de relatoria do e. Ministro Valmir Campelo (peça 9) , que considerou prejudicada por inépcia a apreciação do mérito do ato de pensão civil em favor da interessada acima elencada, em razão de que o instituidor percebia parcela complementar ao subsídio no valor de R$ 9.148,09 sem que houvesse um esclarecimento do Gestor de Pessoal sobre a origem dessa parcela, uma vez que a pensão era reajustada pelos índices previdenciários.
HISTÓRICO
2.	No âmbito da deliberação, foram feitas as seguintes determinações:
Os Ministros do Tribunal de Contas da União ACORDAM, por unanimidade, com fundamento nos arts. 1º, inciso V, e 39, inciso II, da Lei nº 8.443, de 16 de julho de 1992, e art. 1º, inciso VIII, e 259, inciso II, do Regimento Interno/TCU, e art. 3º, §§ 6º e 7º, da Resolução TCU nº 206/2007, em considerar prejudicado, por inépcia, a apreciação do mérito do ato constante deste processo, fazendo-se as determinações a seguir, de acordo com o parecer emitido pelo Ministério Público (peça 8) :
...
1.7.determinar ao órgão de origem que providencie, no prazo de 60 (sessenta) dias, contados a partir da ciência do acórdão, novo cadastramento no Sistema Sisac, observando o completo preenchimento do formulário de concessão, haja vista a ausência da discriminação das vantagens que compõem os proventos da pensionista e do fundamento legal para a concessão da pensão; 
1.8. determinar ao Gestor de Pessoal que esclareça, no campo próprio "Esclarecimentos do Gestor de Pessoal" no novo ato que será disponibilizado para o exame deste Tribunal, quais foram as vantagens que deram origem à parcela complementar ao subsídio, no valor de R$ 9.148,09, (nove mil cento e quarenta e oito reais e nove centavos) paga ao Sr. Fernando Bentes Coimbra, na data do óbito, outubro de 2007, uma vez que a pensão é reajustada pelos índices previdenciários.
3.	Monitoramento iniciado por esta unidade técnica em 11/11/2015 (peça 16) verificou que havia novo ato de pensão civil, em edição no gestor de pessoal, em que constava informações sobre o fundamento legal para a concessão e discriminava as parcelas componentes do benefício de pensão, entretanto não esclarecia quais vantagens originaram a parcela complementar ao subsídio, no valor de R$ 9.148,09. Foi então proposta audiência da gestora responsável, Sra. Vilani Ribeiro dos Santos, Superintendente Substituta de Administração do Ministério da Fazenda no Amazonas.
4.	Realizada a audiência (peças 19-20) , a gestora não se manifestou nos autos, entretanto o Superintendente de Administração, Sr. João Antônio Figueiredo Tavares, esclareceu que (peça 21) :
1. Em atenção ao Ofício e Processo supramencionados, venho através deste esclarecer que esta diligência foi devidamente respondida a esse TCU, conforme Ofício/N° 142-GAB/SAMF/AM, de 19/10/2012 (cópia anexo) . 
2. Entretanto, ratifico que as recomendações desse órgão foram devidamente atendidas por esta Unidade Gestora, haja vista que foi providenciado o recadastramento da pensão no Sistema SISAC, bem como, a discriminação das vantagens que compunha a pensão de Darclei Lopes de Paulo, cujo o instituidor é Fernando Bentes Coimbra cujo o cargo efetivo era Procurador da Fazenda Nacional. 
3. Quanto ao questionamento sobre a Parcela Complementar de Subsídio no valor de R$ 9.148,09 (nove mil, cento e quarenta e oito reais e nove centavos) , temos a informar que, esta foi considerada no cálculo da pensão por conta da Ação Ordinária n° 2005.34.00.029814-4, movida pelo Sindicato SINPROFAZ. De forma que, após a edição da Lei n° 11.358/2006, a remuneração passou a ser paga na forma de subsidio, e a Parcela Complementar de Subsídio nada mais é que a diferença apurada por conta da redução do valor de provento, entretanto, esta parcela era de natureza provisória, que seria diminuída na medida que o subsídio fosse aumentado, conforme o § 1° do artigo 11, da Lei n°11.358/2006. (destaques inseridos) 
EXAME TÉCNICO
5.	Pesquisa realizada ao sistema Siape (peça 22) revela que a pensão em favor de Darclei Lopes de Paula permanece ativa.
6.	Consulta ao sistema e-Pessoal (peça 23) demonstra que o ato de pensão civil continua em edição no gestor de pessoal sem o devido encaminhamento ao TCU.
7.	Em relação à Ação 2005.34.00.029814-4, informada pela jurisdicionada, ela está em andamento, após período em que esteve em suspensão/sobrestamento por manifestação pendente do Superior Tribunal de Justiça, ainda sem decisão definitiva de mérito (peça 24) . A decisão anterior garantiu o direito à parcela complementar (peça 21, p. 27-37) .
Análise das razões de justificativa
8.	A Sra. Vilani Ribeiro dos Santos, Superintendente Substituta de Administração do Ministério da Fazenda no Amazonas, não se manifestou nos autos, contudo, a resposta encaminhada pela jurisdicionada também justificou em parte o descumprimento do Acórdão ora monitorado, pois, em que pese existir uma decisão judicial que garante o pagamento da parcela complementar de subsídio, a determinação expressa no Acórdão era novo cadastramento do ato de concessão da pensão civil em favor de Darclei Lopes de Paula, em que constasse no campo "Esclarecimentos do Gestor de Pessoal", quais foram as vantagens que deram origem à parcela complementar ao subsídio, no valor de R$ 9.148,09, paga ao Sr. Fernando Bentes Coimbra, na data do óbito, outubro de 2007, o que não foi feito, tendo em vista o ato continuar em edição no gestor de pessoal.
9.	Sendo assim, em relação à falta de manifestação e de justificativas da gestora, Sra. Vilani Ribeiro dos Santos, propõe-se que ela seja considerada revel, nos termos do §3º, artigo 12 da Lei 8.443/1992, com a aplicação da multa constante no item IV, do artigo 58 da mesma Lei, ou seja, pelo não atendimento, no prazo fixado, sem motivo justificado, à decisão do Tribunal.
10.	Propõe-se ainda nova determinação de envio do ato de concessão de pensão civil em favor da pensionista, na forma constante no Acórdão 4287/2012-TCU-Primeira Câmara.
11.	Cabe ainda determinar o envio ao Departamento de Assuntos Extrajudiciais da Advocacia-Geral da União (AGU) e à Consultoria Jurídica do TCU (Conjur/TCU) das informações necessárias ao acompanhamento do Processo Judicial 2005.34.00.029814-4, em trâmite junto ao Tribunal Regional da 1ª Região (TRF-1) .
CONCLUSÃO
12.	Com base nas informações prestadas pelo gestor e naquelas extraídas dos sistemas Siape e e-Pessoal e dos sítios da Justiça Federal, considera-se que as determinações constantes do Acórdão 4287/2012-TCU-Primeira Câmara não foram cumpridas pela Superintendência de Administração do Ministério da Fazenda no Estado do Amazonas, propondo-se nova determinação de envio do ato de concessão de pensão civil em favor de Darclei Lopes de Paula, na forma constante no Acórdão em questão.
13.	Cabe ainda determinar o envio ao Departamento de Assuntos Extrajudiciais da AGU e à Conjur/TCU das informações necessárias ao acompanhamento do Processo Judicial 2005.34.00.029814-4, em trâmite junto ao TRF-1.
14.	Além disso, encaminhem-se os autos à consideração superior com proposta de que a Sra. Vilani Ribeiro dos Santos, Superintendente Substituta de Administração do Ministério da Fazenda no Amazonas, seja considerada revel, com a aplicação da multa prevista no item IV, do artigo 58 da Lei 8.443/1992, pelo não atendimento às determinações desta Corte de Contas.
PROPOSTA DE ENCAMINHAMENTO
15.	Em face do exposto, remetam-se os autos à consideração superior propondo-se: 
a) considerar revel, nos termos do art. 12, § 3º, da Lei 8.443/1992, a Sra. Vilani Ribeiro dos Santos (CPF XXX.120.387-XX) , Superintendente Substituta de Administração do Ministério da Fazenda no Amazonas, pelo descumprimento do Acórdão 4287/2012-TCU-Primeira Câmara, de relatoria do e. Ministro Valmir Campelo;
b) aplicar à responsável a multa prevista no art. 58, inciso IV, da Lei 8.443/1992 e no art. 268, inciso VII, do Regimento Interno do Tribunal;
c) com base no art. 28, incisos I e II, da Lei 8.443/1992:
c.1) determinar o desconto integral ou parcelado da dívida na remuneração da Sra. Vilani Ribeiro dos Santos (CPF XXX.120.387-XX) , observados os limites impostos pela legislação pertinente e, em especial, o disposto no art. 46 da Lei 8.112/1990;
c.2) autorizar, desde já, a cobrança judicial da dívida, na hipótese de não atendimento das notificações, cumulada com a ineficácia dos descontos determinados no subitem anterior;
d) determinar à Superintendência de Administração do Ministério da Fazenda no Estado do Amazonas que:
d.1) envie, no prazo de 30 (trinta) dias, novo ato de concessão de pensão civil instituída por Fernando Bentes Coimbra (CPF XXX.385.402-XX) , em favor de Darclei Lopes de Paula (CPF XXX.032.112-XX) , observando o disposto no subitem 1.8 do Acórdão 4287/2012-TCU-Primeira Câmara, de relatoria do e. Ministro Valmir Campelo:
1.8. determinar ao Gestor de Pessoal que esclareça, no campo próprio "Esclarecimentos do Gestor de Pessoal" no novo ato que será disponibilizado para o exame deste Tribunal, quais foram as vantagens que deram origem à parcela complementar ao subsídio, no valor de R$ 9.148,09, (nove mil cento e quarenta e oito reais e nove centavos) paga ao Sr. Fernando Bentes Coimbra, na data do óbito, outubro de 2007, uma vez que a pensão é reajustada pelos índices previdenciários.
e) determinar à Secretaria de Fiscalização de Pessoal para que, nos termos da Questão de Ordem aprovada pelo Plenário do TCU, em Sessão de 8/6/2011, encaminhe ao Departamento de Assuntos Extrajudiciais da AGU as informações necessárias para o acompanhamento do Processo Judicial 2005.34.00.029814-4, em trâmite junto ao Tribunal Regional da 1ª Região, em favor de Darclei Lopes de Paula (CPF XXX.032.112-XX) , pensionista de Fernando Bentes Coimbra (CPF XXX.385.402-XX) , bem como dê ciência à Conjur/TCU."	
	É o relatório.

não há.

Procurador Júlio Marcelo de Oliveira.

pensão civil. ato considerado prejudicado por inépcia. determinação de encaminhamento de novo ato com esclarecimentos do gestor. novo ato submetido ao órgão de controle interno e que atualmente não gera efeitos financeiros. solicitação de novos esclarecimentos.

PENSÃO CIVIL (PCIV)

Secretaria de Fiscalização de Integridade de Atos e Pagamentos de Pessoal e de Benefícios Sociais (Sefip).

Cuidam os autos de pensão civil instituída no âmbito da Gerência Regional de Administração do Ministério da Economia no Amazonas em favor de Darclei Lopes de Paula. A apreciação da referida concessão foi considerada prejudicada, por inépcia, nos termos do Acórdão 4287/2012-TCU-Primeira Câmara, em razão do pagamento de parcela complementar ao subsídio sem que houvesse esclarecimento do gestor sobre sua origem. Foi, então, determinado o encaminhamento de novo ato com os devidos esclarecimentos.
2.	Ao monitorar o acórdão em questão, a unidade instrutora identificou que o novo ato ainda não havia sido submetido à apreciação do TCU, razão pela qual a gestora responsável, Vilani Ribeiro dos Santos, Superintendente Substituta de Administração do Ministério da Fazenda no Amazonas, foi chamada em audiência.
3.	A resposta, encaminhada em meados de 2015 pelo Superintendente de Administração, João Antônio Figueiredo Tavares, informou que foi providenciado o encaminhamento de novo ato no Sisac e que a parcela complementar paga à interessada decorria de decisão exarada nos autos da Ação Ordinária 2005.34.00.029814-4, referente à diferença apurada por conta da redução do valor dos proventos ocorrida quando da transformação da remuneração do instituidor em parcela única de subsídio, nos termos da Lei 11.358/2006.
4.	A unidade instrutora compreende que a falta de manifestação e de justificativas por parte de Vilani Ribeiro dos Santos enseja a revelia e aplicação de multa à responsável. Verificou, também, que o novo ato permanecia em edição no gestor de pessoal e que a pensão continuava sendo paga, razão pela qual propõe seja reiterada a determinação de encaminhamento do novo ato, com os esclarecimentos devidos. Por fim, sugere o envio ao Departamento de Assuntos Extrajudiciais da Advocacia-Geral da União e à Consultoria Jurídica do TCU das informações necessárias ao acompanhamento do Processo Judicial 2005.34.00.029814-4, em trâmite junto ao Tribunal Regional da 1ª Região. A proposta conta com o apoio do MPTCU.
5.	Em relação à multa proposta a Vilani Ribeiro dos Santos, verifico que a resposta encaminhada pelo Superintendente de Administração, João Antônio Figueiredo Tavares, está acompanhada de Ofício datado de 19/10/2012, direcionado à Sefip e assinado pela Superintendente Substituta de Administração do Ministério da Fazenda no Amazonas, Vilani Ribeiro dos Santos. Ali, constam as justificativas solicitadas pelo TCU, razão pela qual penso que não se justifica a aplicação de multa.
6.	Sobre o novo ato, verifico que ele foi encaminhado pelo sistema e-Pessoal e aguarda manifestação do órgão de controle interno. Não é possível identificar, ali, esclarecimentos do gestor de pessoal acerca da parcela complementar de subsídio. Ademais, consta do Siape a exclusão definitiva do benefício a partir de 30/9/2020, sem notícia de óbito da pensionista.
7.	Nessas circunstâncias, cumpre diligenciar novamente o órgão de origem para que apresente esclarecimentos acerca do ocorrido, tanto em relação à parcela complementar de subsídio que compunha os proventos da pensionista quanto no que diz respeito aos motivos da exclusão definitiva do benefício em 30/9/2020, sem prejuízo de determinar ao órgão de controle interno que encaminhe o novo ato para apreciação pelo TCU, com o devido parecer e os esclarecimentos pertinentes.
8.	Por fim, acompanho a proposta de encaminhar ao Departamento de Assuntos Extrajudiciais da Advocacia-Geral da União e à Consultoria Jurídica do TCU as informações necessárias ao acompanhamento da Ação Ordinária 2005.34.00.029814-4.
	Ante o exposto, voto por que o Tribunal adote a deliberação que ora submeto à apreciação deste Colegiado.
	
TCU, Sala das Sessões Ministro Luciano Brandão Alves de Souza, em 1 de fevereiro de 2022.
Ministro BRUNO DANTAS
Relator